最高法院刑事判決　　　　　　九十四年度台上字第五七七八號
　　上　訴　人　甲○○
　　　　　　　　　　　　在押.
　　選任辯護人　賴玉梅律師
　　上　訴　人　乙○○
　　　　　　　　　　　　樓之7.
上列上訴人等因違反毒品危害防制條例案件，不服台灣高等法院
中華民國九十四年八月十七日第二審判決（九十四年度上重訴字
第五三號，起訴案號：台灣桃園地方法院檢察署九十三年度偵字
第九０二七、一四九二六號，九十四年度偵字第四七七號），提
起上訴，本院判決如下：
    主  文
原判決關於甲○○、乙○○部分撤銷，發回台灣高等法院。
    理  由
本件原判決撤銷第一審關於上訴人甲○○、乙○○部分之科刑判
決，改判仍論處甲○○共同運輸第一級毒品、乙○○共同連續運
輸第一級毒品各罪刑，固非無見。
惟查：（一）刑事訴訟法為保障被告受公平審判及發現實體真實
，於民國九十二年二月六日修正及增訂公布施行之前及之後，對
於人證之調查均採言詞及直接審理方式，並規定被告有與證人對
質及詰問證人之權利，其中被告之對質詰問權，係屬憲法第八條
第一項規定「非由法院依法定程序不得審問處罰」之正當法律程
序所保障之基本人權及第十六條所保障之基本訴訟權，不容任意
剝奪，故證人於審判中，原則上，應依法定程序，到場具結陳述
，並接受被告之對質詰問，其陳述始得作為認定被告犯罪事實之
判斷依據；又刑事審判上之共同被告，係為訴訟經濟等原因，由
檢察官或自訴人合併或追加起訴，或由法院合併審判所形成，其
間各別被告及犯罪事實仍獨立存在，各被告對於其他共同被告之
案件而言，為被告以外之人，具證人之適格，而與被告有共犯關
係之人，其於被告之案件，既非被告，自亦具證人之適格，如欲
以共同被告或共犯之陳述為證據，該共同被告或共犯即具證人身
分，應依人證之調查程序為之。從而，法院就被告之案件對其他
共同被告或與被告有共犯關係之人調查，不論在九十二年二月六
日修正、增訂之刑事訴訟法公布施行前或施行後，均應依人證之
調查程序傳喚該共同被告或共犯到場，命其立於證人之地位而為
陳述，並通知被告，使被告有與之對質及詰問其現在與先前陳述
之瑕疵的機會，以確保其對質詰問權，並藉以發現實體真實；否
則，如僅提示該共同被告或共犯未經對質詰問之審判外陳述筆錄
或告以要旨，被告之對質詰問權即無從行使，無異剝奪被告該等
權利，且有害於實體真實之發現，其所踐行之調查程序，自難謂
為適法。卷查第一審及原審就上訴人等之案件，對證人即共犯吳
旭峰之調查，以及就乙○○之案件，對共同被告甲○○之調查，
均僅對上訴人等提示吳旭峰在台灣桃園地方法院九十三年度重訴
字第七五號毒品危害防制條例案件審理中之證供筆錄或對乙○○
提示甲○○在警詢及偵審中之陳述筆錄並宣讀或告以要旨，而未
依人證之調查程序，傳喚吳旭峰到場命其具結陳述，或命甲○○
立於證人地位陳述，使上訴人等有與吳旭峰對質並詰問其現在與
先前陳述之瑕疵的機會，或使乙○○有機會與甲○○對質並詰問
其現在與先前陳述之瑕疵，上訴人等對吳旭峰之對質詰問權及乙
○○對甲○○之反對詰問權即無從行使，與憲法保障基本人權及
基本訴訟權之規定顯相違背，且因上訴人等無從詰問該等共犯或
共同被告陳述之瑕疵，亦有害於實體真實之發現，則第一審及原
審就上訴人等之案件，對共犯吳旭峰之調查，及就乙○○之案件
，對共同被告甲○○之調查，其所踐行之程序，顯難認為適法；
從而，吳旭峰在台灣桃園地方法院九十三年度重訴字第七五號毒
品危害防制條例案件審理中所為陳述，對上訴人等而言，甲○○
在第一審以被告身分所為陳述，對乙○○而言，俱不能認係合法
之證據資料，原判決採用吳旭峰上開陳述作為認定上訴人等犯罪
事實及採用甲○○在第一審以被告身分所為陳述作為認定乙○○
犯罪事實之判斷依據，均有違採證法則。（二）當事人或其辯護
人聲請調查之證據，如有不能調查或與待證事實無重要關係或待
證事實已臻明瞭無再調查必要或同一證據再行聲請等情形者，事
實審法院固可依刑事訴訟法第一百六十三條之二以裁定駁回，毋
庸為無益之調查，但於證明事實確有重要關係，而又無前述情形
者，為明瞭案情起見，自應盡職權能事踐行調查之程序，否則縱
經原法院以裁定駁回其聲請，仍係審判期日應行調查之證據未予
調查，其判決即難謂非違法。卷查甲○○在原審之辯護人聲請傳
喚證人楊文泉、乙○○、吳旭峰以資證明楊文泉並未明確告知甲
○○其所運輸者為海洛因，而乙○○卻告知甲○○為Ｋ他命，且
甲○○運輸回台之毒品為Ｋ他命等情，乙○○在原審之辯護人聲
請傳喚吳旭峰、甲○○、劉俊麟、許鉦煜以證明劉俊麟係自願運
輸毒品，乙○○並未施以利誘或勸說，且乙○○與吳旭峰、甲○
○、許鉦煜等人之間並無共享利益之犯意聯絡，即非共同正犯等
情，原審既未予傳喚調查，復未認其無調查之必要，以裁定駁回
之，或於判決理由予以說明，其踐行之訴訟程序，即屬違法。（
三）有罪之判決書，對於被告有利之證據不採納者，應說明其理
由，刑事訴訟法第三百十條第二款定有明文。卷查乙○○在第一
審，就甲○○之案件，立於證人地位陳稱：「一開始就有講（帶
毒品）」、「我記得吳旭峰講過帶的是Ｋ他命，而且在泰國分作
兩包，他們有說是Ｋ他命」、「（是否看過Ｋ他命？）看過」、
「（是否跟你帶的東西一樣？）是」等語，係屬有利於甲○○之
證據，原判決既未予採納，復未於理由內說明其不採之理由，自
嫌理由欠備。以上諸端或為上訴意旨所指摘，或為本院得依職權
調查之事項，應認原判決關於上訴人等部分有撤銷發回更審之原
因。
據上論結，應依刑事訴訟法第三百九十七條、第四百零一條，判
決如主文。
中　　華　　民　　國　九十四　年　　十　　月　 二十　 日
                      最高法院刑事第六庭
                          審判長法官  莊　登　照
                                法官  黃　一　鑫
                                法官  魏　新　和
                                法官  林　秀　夫
                                法官  陳　晴　教
      本件正本證明與原本無異
                                      書  記  官
中　　華　　民　　國　九十四　年　　十　　月　二十一　日
                                                      V
